【裁判字號】    98,易,620
【裁判日期】    990614
【裁判案由】    違反商標法
【裁判全文】
臺灣臺南地方法院刑事判決               98年度易字第620號
公  訴  人  臺灣臺南地方法院檢察署檢察官
被      告  甲○○
選任辯護人  陳豐裕律師
上列被告因違反商標法案件，經檢察官提起公訴（98年度偵字第
2520號），本院判決如下：
    主  文
甲○○未得商標權人同意，於同一商品使用相同之註冊商標，處
有期徒刑拾月。扣案如附表所示之物品均沒收。
    事  實
一、甲○○明知「BANDO」之商標圖案（如附件），係日商阪東
    化學股份有限公司（下稱阪東公司）向經濟部智慧財產局聲
    請核准註冊登記之商標（註冊證第79066號及第0000000號，
    第79066號商標專用期限自64年11月1日起至104年10月31日
    止，第0000000號商標專用期限自92年10月1日起至104年10
    月31日止），指定使用於工業機械用皮帶、輸送帶、車輛用
    輸送膠帶（皮帶）、傳動膠帶（皮帶）、車輛用軸聯結器、
    軸承等類商品，現仍在商標專用權期間內而受商標法保護，
    且該等商標圖樣之商品，在國內外行銷多年，已為相關業者
    所共知，任何人未經該等商標專用權人之同意或授權，不得
    於同一商品，使用相同於此等註冊商標之商品。詎甲○○未
    經上開商標權人阪東公司之同意或授權，竟基於在同一商品
    使用相同註冊商標以販賣營利之集合性犯意，自民國94年間
    起，委託不知情之大陸地區代工廠製造仿冒阪東公司上開註
    冊商標之同一商品車用皮帶約數萬條，並在皮帶及外包裝紙
    卡、包裝塑膠袋上印製與阪東公司相同之「BANDO」註冊商
    標，運回臺灣地區以每條新臺幣（下同）30元至160元之價
    格對外販賣予不特定人，以此方式牟利。嗣經警於97年12月
    15日持本院核發之97年度刑搜字第7856、7857、7858號搜索
    票，至甲○○所經營之臺南市○○區○○里○○路○段352號
    及相連之鐵皮屋、同路段305號、307號及臺南市○○區○○
    路1段344巷9號、同路段11號等宗一實業社、荿豐實業股份
    有限公司營業所及出貨倉庫等處搜索查獲，並查扣仿冒「
    BANDO」商標之車用皮帶17494條、「BANDO」包裝塑膠帶178
    00個及「BANDO」包裝紙卡1962個，暨「BANDO」車用皮帶盤
    點表1張、應收帳款明細8本、材料行價目表10張、商品銷貨
    分析表1份、「BANDO」訂購單1批、「BANDO」出貨單1批、
    「BANDO」目錄1批等物。
二、案經阪東公司訴由內政部警政署保安警察隊第二總隊第一大
    隊第三中隊報告臺灣臺南地方法院檢察署檢察官偵查起訴。
    理  由
一、程序方面：
    本判決所引用之供述及非供述證據，檢察官、被告及其辯護
    人於本案言詞辯論終結前，均未爭執其證據能力，本院審酌
    下列證據之作成或取得之狀況，並無非法或不當取證之情事
    ，亦無顯不可信或證據力明顯過低之情形，且經本院於審判
    期日依法進行證據之調查、辯論，依刑事訴訟法第159條之5
    規定，認均有證據能力，合先敘明。
二、實體方面：
  (一)訊之被告固坦承自94年間起，委託大陸地區代工廠製造車用
    皮帶約數萬條，並在皮帶及外包裝紙卡、包裝塑膠袋上印製
    「BANDO」字樣，運回臺灣地區以每條30元至160元之價格對
    外販售等情，但否認有製造、販售仿冒告訴人阪東公司所屬
    「BANDO」專用商標商品之犯行，並以：「半島BANDO及圖」
    之商標圖樣係山信企業有限公司（下稱山信公司）向經濟部
    智慧財產局聲請核准在案之商標，指定使用於輸送機、車輪
    、車輛、汽機車之零組件等商品，被告經山信公司授權使用
    「半島BANDO及圖」商標，伊認為該商標指定使用之「汽機
    車之零組件」商品即包含車用皮帶，惟因車用皮帶太小，印
    上「半島」中文字會模糊不清，又因電腦印製之出貨單無法
    打上太多字，且亦有客戶要求不要印上「半島」中文字樣，
    所以伊委託製造之車用皮帶及出貨單上，均未載明「半島」
    中文字樣，但伊於外盒紙箱上已印製「半島」字樣等情詞答
    辯。被告之辯護人亦另以：(1)被告於91年3月1日獲山信公司
    授權使用「半島BANDO及圖」商標，授權期間至103年1月31
    日，被授權使用該商標之商品包括「汽機車之零組件」，扣
    案之機車皮帶即係屬於「汽機車之零組件」之類似商品範圍
    ，被告依授權商標使用於扣案之機車皮帶商品，並無侵害告
    訴人商標之犯罪故意。(2)退步言，縱認被告被授權使用之「
    汽機車之零組件」商品，不包括扣案之機車皮帶，然被告亦
    早於91年7月13日即製造標示「BANDO」字樣之機車皮帶出售
    予臺中市鉦達機車百貨商行，而告訴人註冊登記之第000000
    0號「BANDO」商標申請日為91年9月9日，依商標法第30條第
    1項第3款規定，在他人申請商標註冊前，善意使用相同或近
    似之商標圖樣於同一或類似之商品，不受他人商標專用權之
    效力所枸束，故被告使用「BANDO」字樣於車輛皮帶，既早
    於告訴人公司申請商標之前，自不受告訴人商標專用權之拘
    束等意旨，為被告無罪辯護。
  (二)經查：
  1.如附件所示「BANDO」之商標圖案，係告訴人日商阪東公司
    向經濟部智慧財產局聲請核准註冊登記之商標（註冊證第
    79066號及第0000000號，第79066號商標專用期限自64年11
    月1日起至104年10月31日止，第0000000號商標專用期限自
    92年10月1日起至104年10月31日止），指定使用於工業機械
    用皮帶、輸送帶、車輛用輸送膠帶（皮帶）、傳動膠帶（皮
    帶）、車輛用軸聯結器、軸承等類商品，現仍在商標專用權
    期間內而受商標法保護，且該等商標圖樣之商品，在國內外
    行銷多年，已為相關業者所共知，任何人未經該等商標專用
    權人之同意或授權，不得於同一商品，使用相同於此等註冊
    商標之商品等情，有經濟部智慧財產局商標資料檢索服務2
    張、告訴人「BANDO」商標商品廣告3張在卷可稽（見97警聲
    搜1242號卷第18至22頁），洵堪認定。又被告自76年2月10
    日起成立宗一實業社，從事各類機車零件製造至今（見97警
    聲搜1242號卷第37頁），其對告訴人公司上開「BANDO」商
    標廠牌車用皮帶，應當知之甚明，所辯不知該品牌皮帶云云
    ，自難採信。
  2.次查，被告自94年間起，委託大陸地區代工廠製造車用皮帶
    約數萬條，並在皮帶及外包裝紙卡、包裝塑膠袋上印製「BA
    NDO」字樣，運回臺灣地區以每條30元至160元之價格販賣予
    不特定人等情節，業據被告供陳在卷（見警卷第5頁，97 他
    3699號卷第13、14頁，本院卷第215頁不爭執事項(四)），核
    復與證人即被告員工王崇仁於偵訊中證述內容相符（見97他
    3699號卷第7至10頁），並有印製「BANDO」字樣之車用皮帶
    17494條、「BANDO」包裝塑膠帶17800個及「BANDO」包裝紙
    卡1962個等成品扣案，及告訴人委託臺灣板橋地方法院所屬
    民間公證人詹夢龍事務所公證人於97年7月17日自被告宗一
    實業社網頁所刊載之皮帶產品介紹內容（見97警聲搜1242號
    卷第23至32頁），暨在被告經營之宗一實業社、荿豐實業股
    份有限公司營業所及出貨倉庫等處查扣之「BANDO」車用皮
    帶盤點表1張、應收帳款明細8本、材料行價目表10張、商品
    銷貨分析表1份、「BANDO」訂購單1批、「BANDO」出貨單1
    批、「BANDO」目錄1批等物品（見外放扣案物袋），可資佐
    證，上開情節亦堪認為真實。又上開扣案之皮帶本身及包裝
    塑膠帶、包裝紙卡，均印有「BANDO」字樣，且該皮帶之包
    裝形式、包裝紙卡上所標示之機車圖樣及「MOTOR- CYCLE
    V/S BELT」等字樣，均與告訴人公司產製之「BANDO」商標
    車用皮帶完全相同，此亦有被告與告訴人所屬產品照片可供
    對照（見97警聲搜1242號卷第35頁），足令一般消費者混淆
    誤認為同屬告訴人生產製造之同一商品，殆無疑義。是被告
    未得告訴人同意，於同一商品使用相同告訴人上開「BANDO
    」註冊商標，並販賣事實，已可認定。
  3.被告雖以其委託大陸代工廠生產製造之扣案機車皮帶，係經
    山信公司授權使用「半島BANDO及圖」商標之商品，否認有
    故意仿冒告訴人「BANDO」商標之犯意云云。惟查：
  (1)「半島BANDO及圖」註冊商標（註冊第631063號）係案外人
    山信公司向經濟部智慧財產局聲請核准在案之商標，指定使
    用於各種吊車、起重機、堆高機、輸送機、車輛、電梯、升
    降機、台車、單軌車、電扶梯及其組件、齒輪、圓盤煞車、
    碟式煞車來令片（盤）、絞車（盤）、車輪、鏈條、綬衝器
    、煞車來令、軸承、汽機車之零組件。山信公司就前述註冊
    商標指定使用之商品之一部分，即「機車之零組件」授權被
    告甲○○使用，授權期間自93年2月1日起至103年1月31日止
    ；另山信公司於91年3月1日起至93年1月31日止，將前述註
    冊商標指定使用之商品之一，即「車輛皮帶」授權被告使用
    等事實，固有被告提出之第631063號中華民國商標註冊證、
    經濟部智慧財產局91年3月22日（九一）智商0924字第91002
    2163號函及授權使用登記申請書、商標授權使用合約書、93
    年1月1日商標公報及濟部智慧財產局92年12月8日（九二）
    智商0924字第09280579000號函等相關文件可證（見本院卷
    第282至288頁），並經本院向經濟部智慧財產局函查屬實，
    有該局98年8月20日（98）智商0390字第09880409610號函文
    在卷供參（見本院卷第57頁，函文說明二所載）。然按使用
    註冊商標應以原註冊的商標圖樣整體使用為原則，但實際使
    用的商標與註冊商標有些許不同，而依社會一般通念，不失
    其同一性時，可認為有使用註冊商標(商標法第58條第1款規
    定)。所稱同一性，是指實際使用的商標與註冊商標雖然在
    形式上略有不同，但實質上沒有變更註冊商標主要識別的特
    徵，依社會一般通念及消費者的認知，有使消費者產生與原
    註冊商標相同之印象，認為二者是同一個商標，即是具同一
    性，可認為有使用註冊商標。如果一將商標圖樣中引人注意
    的主要部分刪略不同，以致消費與原註冊商標圖樣產生顯著
    差異，依社會一般通念及消費者的認知，不足以使消費者認
    識它與註冊商標是同一個商標，即不具同一性，不認為有使
    用該註冊商標。而告訴人阪東公司上開「BANDO」之註冊商
    標，其圖樣為英文「BANDO」字樣；被告經山信公司授權使
    用之「半島BANDO及圖」註冊商標，其圖樣則係由中文「半
    島」、外文「BANDO」並結合一外文字母「B」設計圖所聯合
    組成，商標權人或被授權人於實際使用時，應使用圖樣之全
    部，不得僅單獨使用其中一部分，如僅使用其中一部分，不
    認為有使用該註冊商標，是有關本件（貴院所詢）被授權人
    僅將外文「BANDO」字樣，使用於機車皮帶商品一節，因其
    與原註冊商標圖樣不同，在與其他相關使用之事證可得參酌
    之情形下，尚難認為係該註冊商標之使用等意旨，復據前揭
    經濟部智慧財產局98年8月20日（98）智商0390字第0988040
    9610號函文載明可稽（見該函文說明三、四）。足證被告辯
    稱其於扣案機車皮帶印製「BANDO」字樣，係使用山信公司
    授權之「半島BANDO及圖」商標等情詞，顯屬非真，要無可
    信。
  (2)被告雖另辯稱：伊經山信公司授權使用「半島BANDO及圖」
    商標之商品，其中「機車之零組件」包含車用皮帶在內云云
    。然查，依據被告提出之前揭商標授權使用合約書（見本院
    卷第284頁），山信公司授權被告使用前述註冊商標之「車
    輛皮帶」商品，授權期間僅自91年3月1日起至93年1月31日
    為止，而「機車之零組件」商品，乃係山信公司自93年2月1
    日起（至103年1月31日止），始另行授權被告使用之商品，
    由此可見，山信公司前後授權被告使用「半島BANDO及圖」
    商標之「車輛皮帶」及「機車之零組件」商品，兩者應有不
    同；又「機車皮帶」商品係指「車輛傳動皮帶」商品，依經
    濟部智慧財產局「商品及服務分類暨相互檢索參考資料」，
    該「機車皮帶」商品屬傳動系統部分而具專業性，其與「汽
    機車之零組件」商品常源自不同之產製主體，依行政審查分
    類原則，本件所授權使用「汽機車之零組件」商品，並不包
    括「車輛傳動皮帶」商品，復經本院向經濟部智慧財產局查
    明，亦有該局99年3月5日（99）智商0305字第09980081400
    號函文說明可按（見本院卷第241頁，說明二所載）。益徵
    山信公司分別於91年及93年間授權被告使用「半島BANDO及
    圖」商標之「車輛皮帶」及「機車之零組件」，核係屬不同
    類別之商品，而「車輛皮帶」之授權至93年1月31日即行終
    止等事實，洵臻明確。被告辯稱其於93年2月1日取得山信公
    司授權之「機車之零組件」商品，包括車用皮帶在內等情詞
    ，顯屬無稽，要無可採。況查，被告並未於扣案機車皮帶使
    用山信公司授權之「半島BANDO及圖」商標，復如前段所述
    明，亦證其此部分所辯，乃臨訟規避罪責之陳詞，殊無可採
    。
  4.再查，參諸扣案之「BANDO」包裝紙卡、銷售單、商品銷售
    分析單、目錄所載車用皮帶品名，均僅有印製「BANDO」英
    文字樣，然被告於其他機車商品如半島加強型高壓線圈、半
    島HID新型8代燈泡、半島鋁合金光焰握把等，則明白記載品
    名為「半島」之中文字（見97他3699號卷第42頁，及外放扣
    案物袋內之應收帳款明細表）；又由被告向大陸代工廠委託
    製造車用皮帶之訂購單（見外放扣案物袋），除記載品名為
    「BANDO」，尚特別附記『包裝方式：★空白外箱。不能有
    中文字體...』、『注意事項：產品不能有中文字樣』等事
    項，暨扣案皮帶是被告委託大陸廠商代工生產，然於皮帶外
    包裝紙上卻標示日規或日製之「SPECIFICATIONS JAPAN」字
    樣，更可窺知被告係刻意在該車用皮帶及其外包裝紙卡上規
    避使用「半島」中文字樣，並故意印上與告訴人註冊登記之
    「BANDO」商標圖樣相同之英文字，以達魚目混珠之效。被
    告故意生產與告訴人同一「BANDO」商標之車用皮帶商品，
    以販賣牟利之主觀不法犯意，已徵知明確。
  5.至被告之辯護人雖另以：被告於91年7月13日即製造標示「
    BANDO」字樣之機車皮帶出售予臺中市鉦達機車百貨商行，
    早於告訴人註冊登記之第0000000號「BANDO」商標申請日91
    年9月9日等情事，主張依據商標法第30條第1項第3款規定，
    被告在告訴人申請商標註冊前，善意使用相同或近似之商標
    圖樣於同一或類似之商品，不受告訴人商標專用權之效力所
    拘束等辯護意旨，並聲請傳訊證人鉦達機車百貨商行負責人
    乙○○到庭證述上情（見本院卷第256至264頁），並提出鉦
    達機車百貨商行91年7月13日至91年9月30日產品進貨明細表
    1份為憑（本院卷第50頁正反面）。然被告出售予證人乙○
    ○之皮帶與本件扣案皮帶之包裝形式不同，其上亦無印製日
    規或日製之「SPECIFICATIONS JAPAN」字樣（見本院卷第
    259、256頁），證人向被告進購之皮帶產品為外放證物袋之
    產品目錄第1項倒數第2種樣式（業經證人當庭圈記並簽名）
    ，並向被告未進購與本件扣案皮帶相同樣式之產品，迭據其
    證陳在卷（見本院卷第263頁），可見被告於91年間出售予
    證人乙○○之商品，應與本案查扣之皮帶不同，自難據此認
    定被告於告訴人取得本案商標註冊前，已使用相同之「BAND
    O」字樣於同一商品。況且，被告與證人於91年間交易當時
    ，已取得山信公司授權使用之「半島BANDO及圖」商標於「
    車輛皮帶」，被告豈會捨此授權商標不用，而另使用無品牌
    之字樣名稱。故辯護人此部分辯護意旨，亦難採為有利被告
    之認定。
  6.從而，綜上所述，本件被告製造並販售仿冒告訴人阪東公司
    「BANDO」商標之同一商品犯行，事證已臻明確，應依法論
    科。
三、論罪科刑：
  (一)核被告製造仿冒告訴人公司「BANDO」商標之同一商品，並
    販賣之所為，係犯違反商標法第81條第1款之未得商標權人
    同意，於同一商品使用相同之註冊商標罪。至其仿製有商標
    權之商品，進而販賣，依重行為吸收輕行為之法理，其販賣
    之輕度行為應為重度之未得商標權人同意於同一商品使用相
    同之註冊商標所吸收，不另論罪。又按刑法已於94年2月2日
    修正公布，將刑法第56條關於連續犯規定刪除，並於95年7
    月1日生效施行，其修正立法理由已有「至連續犯之規定廢
    除後，對於部分習慣犯，例如竊盜、吸毒等犯罪，是否會因
    適用數罪併罰而使刑罰過重產生不合理之現象一節，在實務
    運用上應可參考德、日等國之經驗，委由學界及實務以補充
    解釋之方式，發展接續犯之概念，對於合乎『接續犯』或『
    包括的一罪』之情形，認為構成單一之犯罪，以限縮數罪併
    罰之範圍，用以解決上述問題」之說明（刑法第56條修正立
    法理由第4點參照）。且按刑事法若干犯罪行為態樣，本質
    上原具有反覆、延續實行之特徵，立法時既予特別歸類，定
    為犯罪構成要件之行為要素，則行為人基於概括之犯意，在
    密切接近之一定時、地持續實行之複次行為，倘依社會通念
    ，於客觀上認為符合一個反覆、延續性之行為觀念者，於刑
    法評價上，即應僅成立一罪，學理上所稱「集合犯」之職業
    性、營業性或收集性等具有重複特質之犯罪均屬之，例如經
    營、從事業務、收集、販賣、製造、散布等行為概念者是，
    亦有最高法院95年度台上字第1079號判決意旨可資參照。是
    本件被告先後多次仿製告訴人「BANDO」商標之商品，並販
    賣之所為，其行態樣本質上原具有反覆、延續實行之特徵，
    且係基於概括之犯意，在密切接近之一定時、地持續實行該
    複次行為，依社會通念於客觀上應認為符合一個反覆、延續
    性之行為觀念者，於刑法修正施行後，揆諸上開說明，評價
    上應認僅成立一罪，即學理上所稱「集合犯」。又被告侵害
    告訴人商標權之犯罪時間，係自94年間起持續至97年12月15
    日本案查獲日止，應以查獲日為犯罪行為終了日，故亦無比
    較新舊刑法問題。公訴人認被告所為，係犯涉商標法第81條
    第1款及第82條之二罪，且係於刑法修正施行前所犯，認有
    方法目的之牽連關係，應適用修正前刑法第55條後段之牽連
    犯從一重處斷乙節，尚有誤會，附此敘明。
  (二)爰審酌商標，乃為表彰自己營業之商品，以文字、圖形、記
    號、顏色組合或其聯合式，足以使一般商品購買人認識為表
    彰商品之標識，並得藉以與他人之商品相區別，具有辨識商
    品來源之功用，且代表一定之商品品質，被告明知已為他人
    取得商標權之商品，猶未經商標權人許可恣意使用生產同一
    商品販賣牟利，且持續侵害本件告訴人商標專用權之情節不
    輕，對告訴人產品商譽及營業所造成之損害非小，亦妨礙交
    易之公平，減損商標應有之功能，且犯後猶否認犯行，並無
    悔意等一切情狀，量處如主文所示之刑，以資儆懲。
  (三)扣案如附表編號1至3所示之仿冒「BANDO」商標車用皮帶174
    94條、「BANDO」包裝塑膠帶17800個及「BANDO」包裝紙卡
    1962個，乃被告犯本案之罪所製造供販賣之仿冒商品，依商
    標法第83條規定，不問屬於犯人與否，均予沒收；至另扣案
    之「BANDO」車用皮帶盤點表1張、應收帳款明細8本、材料
    行價目表10張、商品銷貨分析表1份、「BANDO」訂購單1批
    、「BANDO」出貨單1批、「BANDO」目錄1批等物品，性質上
    為被告製造及販賣本件商品之證明，不屬仿冒商品，亦非供
    犯本罪所用之物，爰不併為沒收諭知，併此敘明。
據上論斷，應依刑事訴訟法第299條第1項前段，商標法第81 條
第1款、第83條，刑法第11條前段，刑法施行法第1條之1，判決
如主文。
本案經檢察官丙○○到庭執行職務
中    華    民    國    99    年    6     月    14    日
                  刑事第四庭    法  官  陳淑卿
以上正本證明與原本無異。
如不服本判決應於收受本判後10日內向本院提出上訴書狀，並應
敘述具體理由。其未敘述上訴理由者，應於上訴期間屆滿後20日
內向本院補提理由書狀（均須按他造當事人之人數附繕本）「切
勿逕送上級法院」。
                                書記官  周怡青
中    華    民    國    99    年    6     月    14    日
附錄所犯法條：
商標法第81條
未得商標權人或團體商標權人同意，有下列情形之一者，處三年
以下有期徒刑、拘役或科或併科新臺幣二十萬元以下罰金：
一、於同一商品或服務，使用相同之註冊商標或團體商標者。
二、於類似之商品或服務，使用相同之註冊商標或團體商標，有
    致相關消費者混淆誤認之虞者。
三、於同一或類似之商品或服務，使用近似於其註冊商標或團體
    商標之商標，有致相關消費者混淆誤認之虞者。
附表：
┌──┬─────────┬─────┬─────────┐
│編號│名稱              │數量      │沒收依據          │
├──┼─────────┼─────┼─────────┤
│1   │「BANDO」商標車用 │17494條   │商標法第83條      │
│    │皮帶              │          │                  │
├──┼─────────┼─────┼─────────┤
│2   │「BANDO」商標車用 │17800個   │同上              │
│    │皮帶包裝塑膠帶    │          │                  │
│    │                  │          │                  │
├──┼─────────┼─────┼─────────┤
│3   │「BANDO」商標車用 │1962個    │同上              │
│    │皮帶包裝紙卡      │          │                  │
│    │                  │          │                  │
└──┴─────────┴─────┴─────────┘

司法院資訊處製作；財團法人民間司法改革基金會備份。
